【裁判字號】    97,訴,609
【裁判日期】    971031
【裁判案由】    確認建物登記請求權不存在
【裁判全文】
臺灣板橋地方法院民事判決               97年度訴字第609號
原      告  子○○
訴訟代理人  陳韋霖律師
被      告  丙○○
訴訟代理人  丁○○
被      告  庚○○
訴訟代理人  寅○○
被      告  戊○○
            甲○○
訴訟代理人  己○○
被      告  丑○○
            癸○○
參  加  人  辛○○
                        號5樓.
被      告  壬○○○
            乙○○
上列當事人間請求確認建物登記請求權不存在事件，本院於民國
97年10月15日言詞辯論終結，判決如下：
    主  文
原告之訴駁回。
訴訟費用及參加訴訟費用由原告負擔。
    事  實
一、按就兩造之訴訟有法律上利害關係之第三人，為輔助一造起
    見，於該訴訟繫屬中，得為參加，民事訴訟法第58條第1 項
    定有明文。本件被告癸○○就臺北縣蘆洲市○○○路○ 段72
    巷48號房屋之相關權利讓渡予參加人辛○○，原告起訴請求
    確認被告癸○○就上開房屋之所有權登記請求權不存在，參
    加人以其就本件確認之訴有法律上利害關係，而聲請參加訴
    訟以輔助被告癸○○。查被告癸○○就上開房屋有無所有權
    登記請求權，直接影響參加人能否自被告癸○○處取得該房
    屋之所有權，是參加人於本件訴訟有法律上之利害關係，從
    而其輔助被告癸○○為訴訟參加，於法並無不合，先予敘明
    。
二、原告起訴主張：兩造於民國60年間就系爭房屋訂立買賣契約
    ，依約被告在給付第三期買賣價金後，原告同意先將系爭房
    屋借予被告使用，待日後被告清償全部買賣價金後，再辦理
    所有權移轉登記及點交手續，然因被告等人當時無力給付全
    部買賣價金，故請求原告先行將系爭房屋借予被告使用，是
    以，被告占有系爭房屋，係以借用人之地位，他主占有系爭
    房屋，而非自主占有。在兩造借貸關係存續期間，取得時效
    期間不能開始進行，被告等非以取得所有之意思占有系爭房
    屋，不得依取得時效之規定，主張取得系爭房屋之登記請求
    權等語。並聲明：(一)確認被告丙○○對於門牌號碼臺北縣蘆
    洲市○○○路○段72 巷5 號建物之所有權登記請求權不存在
    。(二)確認被告庚○○對於門牌號碼臺北縣蘆洲市○○○路○
    段72巷13號建物之所有權登記請求權不存在。(三)確認被告戊
    ○○對於門牌號碼臺北縣蘆洲市○○○路○ 段72巷23號建物
    之所有權登記請求權不存在。(四)確認被告甲○○對於門牌號
    碼臺北縣蘆洲市○○○路○ 段72巷24號建物之所有權登記請
    求權不存在。(五)確認被告丑○○對於門牌號碼臺北縣蘆洲市
    ○○○路1 段72巷26號建物之所有權登記請求權不存在。(六)
    確認被告癸○○對於門牌號碼臺北縣蘆洲市○○○路○ 段72
    巷48號建物之所有權登記請求權不存在。(七)確認被告壬○○
    ○對於門牌號碼臺北縣蘆洲市○○○路○ 段72巷54號建物之
    所有權登記請求權不存在。(八)確認被告乙○○對於門牌號碼
    臺北縣蘆洲市○○○路○ 段72巷56號建物之所有權登記請求
    權不存在。
三、被告則以：
（一）38年前原告以未登記之天成企業股份有限公司（下稱天成
      公司）名義預售房屋，每棟總售價新臺幣（下同）10 萬5
      千元（合約第二條，上項價格包括基地及公共巷道地價暨
      其他土地費用、房屋造價、水電衛生設備等等），均言明
      自備款六萬五千元（按施工進度分期給付）、銀行貸款四
      萬元（完工後建商代辦），若不辦貸款而能全部付現金的
      人其總價則以9 折計算，被告購買上開房屋且依約付款，
      原告卻未依約過戶，被告等了兩年還找不到原告，卻發現
      被告反而違約將房屋基地過戶給姜林忠信，又原告以建照
      上掛名人頭的高秀英（即高嘉蓮）與陳吳美珠申請房屋使
      用執照，嗣部分購屋戶以買賣未履行向法院起訴天成公司
      等人，經臺灣臺北地方法院民事69年度訴字第2043號判決
      起造人高秀英、陳吳美珠、天成公司應將房屋辦理所有權
      登記後移轉過戶給買受人，但原告上訴高等法院辯稱簽約
      收錢的天成公司是假的，未經設立登記，無權利能力，不
      得為不動產所有權之主體；致使高等法院都無法以買賣契
      約判決建物登記產權移轉過戶。70年間自被告知悉最高法
      院民事70年台上字第2178號判決確定後，已不得以買賣契
      約請求辦理上開不動產過戶，繼續以所有之意思，和平、
      持續占有使用產權不明的未登記建物20年以上，占有時效
      未曾中斷，並向三重地政事務所申請辦理以時效取得建物
      所有權登記。被告對系爭房屋初始行使所有之意思而占有
      係源自買賣關係，絕非原告於書狀捏造借予使用之借貸關
      係。
（二）系爭房屋係訴外人天成企業股份有限公司所興建出售，68
      年間，原告在臺灣臺北地方法院民事68年度訴字第10625
      號所有權移轉登記事件審理中，辯稱系爭建物非其所賣、
      非其所蓋、非其所有，且以「和成新村住宅委建合約」的
      乙方是訴外人天成企業股份有限公司，證明系爭房屋係訴
      外人天成企業股份有限公司所興建、出售，據此證明而主
      張他的當事人不適格，致使法院因此駁回購屋者之訴求，
      既然原告在上開案件中表示系爭訴訟標的與其無關，自屬
      當事人不適格，沒有立場提起本案訴訟。並聲明：原告之
      訴駁回。
四、得心證之理由：
（一）當事人是否適格：
      本件系爭委建契約係由被告等人與天成公司簽立，委建契
      約上係由原告具名為天成公司之法定代理人，以及天成公
      司實際上未經設立登記等事實，均為兩造所不爭執，並有
      被告提出之「和成新村住宅委建合約」、臺灣高等法院69
      年度上字第1985號民事判決、最高法院70年度台上字第21
      78號民事判決各1 件在卷可稽（見本院96年度重調字第26
      8 號卷第41-47 頁、第52-56 頁），均堪信為真實。既然
      天成公司未經設立登記，而原告主張系爭不動產實際上係
      其出資興建，本件由原告提起確認之訴，尚難認有當事人
      不適格之情形，且原告主張系爭不動產係由其原始起造取
      得所有權，則被告等人就系爭不動產是否有所有權登記請
      求權，對於原告而言亦應認有確認之利益，合先敘明。
（二）兩造於60年間就系爭房屋訂立買賣契約，且被告於60年間
      即占有系爭房屋等事實，為兩造所不爭執，惟原告主張被
      告係以借用人之地位占有系爭房屋，係他主占有系爭房屋
      ，而非自主占有；被告則抗辯係以所有之意思，和平、持
      續占有使用系爭房屋，則本件之爭點即在於被告占有系爭
      房屋之原因為何。經查：
    (一)原告主張被告係以借用人之地位占有系爭房屋，固有提出
      系爭房屋之房屋稅單（見本院96年度重調字第268 號卷第
      7-13頁）、房屋買賣契約書（見本院卷(二)第29-34 頁）在
      卷為憑，惟上開房屋稅單記載納稅義務人為「高嘉蓮等2
      人」，此僅能認定稅捐稽關係以起造人名義列為納稅義務
      人，至於被告有無申請將納稅義務人變更為被告一事，與
      被告是否以所有之意思占有系爭房屋，尚無直接之關係，
      自不得以該等房屋稅單即認定被告並非以所有之意思占有
      系爭房屋。其次，原告所提出之房屋買賣契約書固有記載
      「四月一日乙方付第三期款給甲方時即可搬入居住」之文
      字，惟該份房屋買賣契約書之買方為「廖奉時」，並非本
      件被告，自無從認定該份房屋買賣契約書之約定與本件被
      告有何關聯。亦無從認定原告與被告之間就系爭房屋有使
      用借貸之關係存在。是原告主張被告係以借用人之地位占
      有系爭房屋，難採信為真實。
    (二)被告抗辯係以所有之意思占有系爭房屋之事實，已據其提
      出與所述相符之委建契約書、臺灣臺北地方法院69年度訴
      字第2043號民事判決、臺灣高等法院69年上字第1985號民
      事判決、最高法院70年台上字第2178號民事判決各1 件在
      卷為證（本院96年度重調字第268 號卷第41-56 頁），且
      自60年間起迄今系爭房屋之房屋稅均由被告繳納，亦據被
      告提出房屋稅繳納通知書等在卷足稽（見本院卷(一)第112-
      159 頁、卷(二)第36-96 頁），被告抗辯係以所有之意思占
      有系爭房屋為可採信。
五、綜上，被告抗辯其等以所有之意思，20年間和平繼續占有系
    爭未登記之不動產，因時效取得系爭房屋所有權，而得請求
    登記為所有人等語，為可採信。原告請求確認被告就系爭不
    動產之所有權登記請求權不存在，為無理由，應予駁回。
六、本案事證已臻明確，兩造其餘主張陳述及所提之證據，經審
    酌後認於本判決結果不生影響，爰不一一贅述，附此敘明。
七、結論：原告之訴為無理由，依民事訴訟法第78條、第86條第
    1項但書，判決如主文。
中    華    民    國    97    年    10    月    31    日
                  民事第二庭    法  官  連育群
以上正本係照原本作成
如對本判決上訴，須於判決送達後20日內向本院提出上訴狀
中    華    民    國    97    年    10    月    31    日
                                書記官  蕭佩宜


司法院資訊處製作；財團法人民間司法改革基金會備份。
